臺灣高等法院臺中分院民事判決　九十三年度上字第三三二號
　　　上　訴　人　丙○○
　　　被　上訴人　乙○○
右當事人間請求確認本票債權不存在事件，上訴人對於中華民國九十三年九月三十日
臺灣苗栗地方法院九十二年度訴字第四七四號第一審判決提起上訴，本院於中華民國
九十四年一月十八日言詞辯論終結，判決如下：
　    主 　   文
上訴駁回。
第二審訴訟費用由上訴人負擔。
　    事實及理由
一、本件上訴人於原審提起確認票據債權不存在之訴訟，屬民事訴訟法第四百二十七
    條第二項第六款所定「本於票據有所請求而涉訟者」，其確認訴訟本應適用簡易
    訴訟程序，惟因上訴人以案情繁雜聲請原審改用通常訴訟程序，且為被上訴人於
    原審所不爭執，故原審依通常訴訟程序審理，於法並無不合，應予准許，先此敘
    明。
二、上訴人於原審起訴主張：被上訴人持有上訴人為向被上訴人借款新臺幣（下同）
    二百五十萬元所簽發，票據號碼三九六五○八號，面額新臺幣（下同）二百八十
    萬元，發票日為民國九十年十月七日，到期日為九十年十月八日之本票一紙（下
    稱系爭本票），並持以向台灣士林地方法院聲請本票裁定，經台灣士林地方法院
    以九十一年度票字第三一四三號裁定准許強制執行。惟訴外人即上訴人之前妻即
    被上訴人之女甲○○以坐落台北市北投區○○○路一一三巷二號二樓房屋（下稱
    系爭房屋）向銀行貸款三百五十萬元後，已依上訴人之指示於九十年十二月四日
    直接匯至被上訴人於台北市陽信商業銀行士林分行開立之帳戶，清償前開二百五
    十萬元借款完畢，並於當日寄存證信函予上訴人，表示不論上訴人同意否，三百
    五十萬元中之二百五十萬已用以處理對被上訴人之二百五十萬元債務，六十萬元
    用於貸款費用，四十萬元則用於上訴人與甲○○所生子女李慈慧（原名簡慈慧）
    教育費，只因甲○○與上訴人離婚，故甲○○不承認上訴人已清償前開借款，上
    訴人基於情誼，未於清償前開借款時要求將系爭本票取回，況實際上目前貸款利
    息均由上訴人繳納。且上訴人與甲○○簽立之離婚協議書係偽造的，系爭房屋並
    非贈與甲○○，而是要償還對被上訴人之二百五十萬元之債務，為此提起本件訴
    訟。並聲明確認被上訴人所持有由上訴人簽發之面額為二百八十萬元之系爭本票
    其中二百五十萬元之債權不存在。經原審為上訴人敗訴之判決後，上訴人不服，
    提起本件上訴，並上訴聲明：求為判決：（一）原判決廢棄；（二）確認被上訴
    人對上訴人所簽發，票據號碼三九六五○八號，面額二百八十萬元，發票日為九
    十年十月七日，到期日為九十年十月八日之本票，其中二百五十萬元之本票債權
    不存在。（三）、第一、二審訴訟費用皆由被上訴人負擔。併辯稱：訴外人甲○
    ○已確實將前開貸款所得金額匯至被上訴人之戶頭，且甲○○向銀行之貸款，目
    前由上訴人負責按期清償中。按「債之清償，得由第三人為之。」「第三人之清
    償，債務人有異議時，債權人得拒絕其清償。」民法第三百一十一條定有明文。
    甲○○以第三人之地位，通知上訴人（即債務人）其已代為清償，上訴人並未有
    異議；而被上訴人（即債權人）亦已收受甲○○所匯款項，並未拒絕。參照「上
    訴人某甲所借中央信託局五萬元之款，既由被上訴人代為償還，則其對於中央信
    託局之債務自已歸於消滅。」 (年度台上字第334號裁判要旨)，「由民法第三
    百十二條及同法第三百十一條之規定合併觀之，就債之履行有利害關係之第三人
    ，為債務人清償債務時，縱債務人有異議，債權人仍不得拒絕其清償，而第三人
　　得就其清償之限度，代位債權人行使其對債務人之權利。」 (年度台上字第18
　　21號裁判要旨），因第三人甲○○已代上訴人向被上訴人清償，上訴人既未有異
　　議，被上訴人亦未拒絕，依法第三人清償之行為已成立生效，故產生被上訴人對
　　上訴人之債權消滅之效果。是被上訴人對上訴人之二百五十萬元債權，既然已因
　　第三人甲○○之清償而消滅，則系爭本票所擔保之債權其中二百五十萬元業已不
　　存在。是以，上訴人請求確認系爭本票其中二百五十萬元債權不存在，應有理由
　　。
三、被上訴人則以：上訴人為擔保向被上訴人借款二百五十萬元之債務而開立系爭本
    票，嗣上訴人未依約清償，訴外人甲○○亦未曾向被上訴人表示代上訴人清償前
    開債務。又系爭房屋於九十年十一月八日向銀行設定抵押貸款時，上訴人尚在國
    外不知行蹤，甲○○如何與上訴人約定二百五十萬元要還被上訴人。而上訴人於
    與甲○○婚姻關係存續中為通姦行為，上訴人自知理虧，且為換取至大陸結婚之
    自由，始與甲○○協議離婚，並同意將所有不動產歸甲○○，詎上訴人與甲○○
    達成協議後，竟拒不搬離系爭房屋，經甲○○向台灣士林地方法院訴請上訴人交
    付系爭房屋。又甲○○固於九十年十二月四日將三百四十萬元匯入被上訴人帳戶
    ，惟經甲○○表示部分是用來清償甲○○之前向其母親蔡玉秀之借款，其中二百
    萬元則以甲○○之名義辦理定期存款，其餘部分則作為上訴人與甲○○所生之女
    李慈慧之扶養費用，甲○○從未向被上訴人表示九十年十二月四日所為之匯款是
    用來清償上訴人對被上訴人之債務。至甲○○於九十年十二月四日寄予上訴人之
    存證信函是因為當時上訴人對於所生之女李慈慧未盡養護之責，甲○○為使上訴
    人能將李慈慧之監護權移轉於甲○○，故同意將先前依離婚協議所取得之不動產
    及其上所設定之抵押債務概括移轉予上訴人，甲○○先前所貸得之款項則用以扣
    除不動產登記規費及手續費、上訴人應負擔對其女李慈慧之教育扶養費用，以及
    上訴人以前積欠被上訴人之借款債務等項，詎上訴人始終置之不理，甲○○前開
    要求解決之提議則告無疾而終，詎上訴人斷章取義，逕認為甲○○所貸得之款項
    應充作上訴人對被上訴人之借款債務等語，資為抗辯。並答辯聲明，求為判決：
    （一）上訴人之上訴駁回；（二）第二審訴訟費用由上訴人負擔。
四、按確認法律關係之訴，非原告有即受確認判決之法律上利益者，不得提起之，民
    事訴訟法第二百四十七條第一項前段著有規定。又所謂有即受確認判決之法律上
    利益者，係指法律關係之存否在當事人間不明確，因其不明確致原告之權利或其
    他法律上之地位有不安之危險，而該不安之危險，得以確認判決予以除去者而言
    。經查：上訴人主張被上訴人持其所簽發之系爭本票，向台灣士林地方法院聲請
    本票裁定，然而系爭本票債權其中二百五十萬元已因清償而不存在，僅未收回系
    爭本票，是其票據債務關係存否不明確，上訴人主觀上就系爭本票之法律地位有
    所不安，而此不安得以判決除去，從而，上訴人就此提起確認本票債權不存在之
    訴，有確認判決之法律上利益，應予准許。
五、查，上訴人於九十年十月七日簽發票面金額為二百八十萬元、到期日為九十年十
    月九日、票據號碼為三九六五○八號之系爭本票給被上訴人，被上訴人持系爭本
    票聲請台灣士林地方法院九十一年度票字第三一四三號裁定准予強制執行，並經
    被上訴人以該本票裁定聲請台灣宜蘭地方法院以九十二年度執字第五二一五號執
    行上訴人所有財產之事實，為兩造所不爭執（見原審卷第一二二頁之言詞辯論筆
    錄），且經原審本院依職權調閱台灣士林地方法院九十一年度票字第三一四三號
    本票裁定案卷、宜蘭地方法院九十二年度執字第五二一五號給付票款執行案卷查
    核屬實，自堪信為真實。
六、按當事人主張有利於己之事實者，就其事實有舉證之責任，民事訴訟法第二百七
    十七條前段定有明文；次按，在票據上簽名者，依票上所載文義負責，票據法第
    五條第一項定有明文；又當事人對本票上發票人簽名之真正不爭執，而以業經清
    償為由提起確認本票債權債權不存在之訴，應由主張清償事實之人就清償之事實
    負舉證之責。上訴人既對於系爭本票之真正並不爭執，且自認確實有向被上訴人
    借二百五十萬元，惟主張系爭本票擔保之二百五十萬元借款債務業經甲○○匯款
    給被上訴人替伊清償等語，惟此為被上訴人所否認。是本件爭點即為上訴人對於
    前揭清償之主張，得否舉證以明之？經查：
（一）上訴人雖主張已與訴外人甲○○約定以訴外人甲○○貸款中之二百五十萬元清
      償被上訴人之借款等語，並提出存證信函一份為證，惟經被上訴人以前開情詞
      置辯。查，甲○○寄予上訴人之存證信函內載：「甲○○、簡正煌於民國九十
      年十月九日協議離婚，依離婚協議書內容不動產歸女方所有，子女監護權歸男
      方所有，目前雙方均有變更協議內容之意思表示，男方希望取回不動產所有權
      ，女方希望取得子女監護權。坐落台北市北投區○○○路一一三巷二號二樓之
      不動產，於女方取得不動產所有權時辦理銀行抵押貸款新台幣參佰伍拾萬元正
      ，其中包括男方簡正煌之債務新台幣貳佰伍拾萬元正，即辦理所有權移轉所花
      費之增值稅、契稅、印花規費、欠繳之地價稅，共約新台幣陸拾萬元。簡正煌
      長年在中國大陸，回台時間有限，子女實際由女方撫養，故請求四十萬子女養
      育費。請簡正煌於收到存證信函一個月內出面辦理，子女監護權之變更及房屋
      所有權移轉、銀貸之債務人。」等文句（見原審卷第六、七頁），而證人甲○
      ○於原審審理中到庭結稱：當初發存證信函是為了小孩監護權的問題，因為之
      前李慈慧的監護權是給上訴人，因上訴人經常去大陸，伊去看李慈慧時，李慈
      慧都在哭，因此發存證信函希望上訴人出面，將李慈慧改由伊監護，其他部分
      再來談，後來一直找不到上訴人，上訴人也沒有跟伊聯絡房屋過戶一事，貸款
      的錢是伊要用的，至於匯款至被上訴人帳戶是因為伊全家的錢都是放在被上訴
      人的戶頭內，且伊之前向伊母親借款一百多萬元，再加上李慈慧的扶養費用，
      當初離婚協議書即載明房屋所有權歸伊所有，當時上訴人並沒有交代要伊幫忙
      處理對被上訴人之欠款等情明確（見原審卷第九四至九六頁之言詞辯論筆錄）
      ，參以上訴人與甲○○於九十年十月九日協議離婚時，協議由甲○○取得坐落
      台北市北投區○○○路一一三巷二號二樓房屋之所有權，該離婚協議書上並未
      附註有任何條件，而甲○○並依上開協議內容，對被上訴人提起返還系爭房屋
      之民事事件，經台灣士林地方法院判決上訴人應將前開房屋遷讓給甲○○，有
      離婚協議書、台灣士林地方法院士林簡易庭九十二年度士家簡字第三號宣示判
      決筆錄附卷為憑（見原審卷第五四頁、第一○○至一○四頁），且上訴人自認
      並未與甲○○協議改定子女監護權，而是甲○○自行向原審法院聲請改定監護
      人，並經原審法院於九十一年五月二十三日裁定將上訴人與甲○○所生之女簡
      慈慧（現已更名為李慈慧）權利義務之行使或負擔改由甲○○任之，亦有原審
      法院九十一年度監字第四號民事裁定暨確定證明書在卷可稽（見原審卷第一○
      五至一一○頁），並經原審法院調閱該改定監護人案卷核閱屬實，且兩造均不
      爭執系爭房屋之所有人及抵押貸款之債務人均未變更，顯見上訴人並未依照前
      開存證信函之內容辦理。綜上，足認證人甲○○僅是以該存證信函同意將前向
      銀行貸款取得之三百五十萬元移作下列用途：（一）辦理所有權移轉登記之稅
      捐及相關費用、（二）上訴人前積欠被上訴人之前開債務、（三）女兒李慈慧
      之扶養費用，以換作爭取上訴人與甲○○之女監護權之改定，姑不論甲○○之
      前開存證信函所謂清償是否為第三人清償，但甲○○前開約定係附有上訴人須
      辦理李慈慧監護權改定、系爭房屋所有權移轉、向銀行貸款之債務人名義變更
      等條件，惟上訴人既未出面與甲○○協議，復未依照存證信函所載之內容辦理
      ，顯見上訴人與甲○○並未達成合意，要屬合理，自不能以甲○○有匯款給被
      上訴人即認為有為上訴人清償前開二百五十萬元借款之意。因之，上訴人執該
      存證信函並不能證明已與甲○○約定以甲○○貸款中之二百五十萬元清償被上
      訴人之借款或甲○○匯款與被上訴人是為清償前開債務等情。至上訴人主張甲
      ○○向銀行貸款之利息現由上訴人繳納等情，核與證人甲○○到庭所述相符，
      惟證人甲○○證述因為銀行來催收款項時，伊表示住在裡面的人會繳等語明確
      ，而爭房屋現確由上訴人占有使用中，上訴人可能為避免系爭房屋遭拍賣始先
      為繳納貸款利息，且貸款人仍為甲○○，自不得僅以貸款利息之繳納，而遽認
      甲○○與上訴人間已達成合意。本院於審理中為明瞭訴外人甲○○與上訴人間
      究否就前開三百五十萬元貸款其中之二百五十萬元係清償被上訴人已達成合意
      等情，傳訊證人甲○○到院證稱：「（法官問：上訴人質疑你以系爭房屋於九
      十年十二月四日向陽信貸款三百五十萬元，其中二百五十萬元是要你代為清償
      你父親的借款二百五十萬元，是否屬實？）上訴人確實將房子過戶給我，我拿
      去貸款三百五十萬元，債務人、義務人都是我，是我要用那筆錢。陽信直接將
      三百五十萬元分成兩筆匯到我的戶頭，一筆一百萬元，一筆二百五十萬元，因
      兩百五十萬元是優惠利率。是我將款項其中三百四十萬元匯入我父親的戶頭，
      後來我是有從其中拿了二百萬元設定定存。我從來沒有答應上訴人要將系爭貸
      款還錢給我父親，那是我自己要用的。當時寫協議書房子過戶給我，那是因為
      上訴人有外遇，他覺得理虧。我不知道房子最初是何人所買。（法官問：你去
      貸款三百五十萬元，是否因為上訴人要你去貸款還給你父親？）不是，去貸款
      是因為我要用這筆錢，不是因為上訴人說要還我父親的錢。（法官問：貸款利
      息是何人在付？）目前利息是上訴人在付。（法官問：為何其中三百四十萬元
      要匯到你父親的戶頭？）因為我們全家都是用那個戶頭。（法官問：你是否知
      道你父親借錢給上訴人？）我是後來才知道。（法官問：定存的錢來源如何？
      ）貸款三百五十萬元，九十年十二月六日提了二十二萬元，十二月十四日則提
      出一百八十萬元，本來是要投資，後來覺得風險很大，錢先放在家裡，沒有投
      資，到十二月二十七日存入定存。」等語，並有陽信商業銀行存摺明細表（參
      原審卷第五十五頁）、郵政定期儲金存單（參原審卷第五十六頁）、土地銀行
      存摺明細表（參本院卷第七十三、第七十四頁）屬實，應堪信證人甲○○前揭
      所為之證言為真實，堪予採信。
（二）至證人即上訴人之兄長邱慶嵩雖於原審審理中到庭證稱：當初會塗銷前開房屋
      之抵押權係因訴外人甲○○表示需用錢還被上訴人，並告知甲○○借錢後要還
      給被上訴人，不要拿去玩股票等語（見原審卷第一二○、一二一頁之言詞辯論
      筆錄），惟為證人甲○○所否認，而證人邱慶嵩前曾對上訴人及訴外人甲○○
      提起偽造文書之告訴，經台灣士林地方法院檢察署檢察官以證人邱慶嵩基於與
      上訴人間之兄弟情誼，為避免上訴人前開房屋遭甲○○取回而為偏頗之語，佐
      以其他證據資料認定上訴人已取得邱慶嵩之授權委託用印，而為不起訴處分在
      案，有該檢察署檢察官九十三年度偵字第一九九六、三二一四號不起訴處分書
      為憑（見原審卷第一八一、一八二頁），顯見證人邱慶嵩為迴護其弟即上訴人
      之利益，所為證詞已難期公正無偏頗之虞。另證人即辦理系爭房屋過戶之代書
      謝燦堂於原審審理中到庭證稱：當時聽甲○○表示貸款是為了要還甲○○母親
      錢，因為甲○○父母親在逼甲○○還錢，至於該筆款項是甲○○或是上訴人之
      借款，伊並不清楚等語（見原審卷一五四至一五六頁之言詞辯論筆錄），均不
      足以證明甲○○有同意將貸款中之二百五十萬元用以清償上訴人對被上訴人之
      債務。上訴人據此為清償前開債務之證明，亦難認其舉證責任已臻完足。
（三）關於上訴人向被上訴人借款二百五十萬元，上訴人於九十年十月七日簽發票面
      金額為二百八十萬元、到期日為九十年十月九日、票據號碼為三九六五○八號
      之系爭本票給被上訴人之原因，上訴人於原審法院九十三年三月二十三日言詞
      辯論期日既已自認確實於九十年十月初有向被上訴人借二百五十萬元（見原審
      院卷第七四頁之言詞辯論筆錄），嗣又於原審審理中改稱是由甲○○出面向伊
      母親蔡玉秀借款，系爭本票則是由甲○○交給被上訴人，後又稱向被上訴人借
      款二百五十萬元中，其中五十二萬五千元為甲○○領走，因此只有向被上訴人
      借款一百九十七萬五千元（見原審院卷第一二二、二一二頁之言詞辯論筆錄）
      ，其前後陳述不一，且未能舉證證明其前開自認與事實不符，自不許其任意撤
      銷前開自認。至上訴人提出取款憑條主張係由甲○○填寫金額證明該二百五十
      萬元借款甲○○知悉且有用到，惟縱確係由甲○○填寫金額，因該款項是匯入
      上訴人帳戶內，已處於上訴人可得支配之狀態，亦可能是基於上訴人之委託而
      辦理，不表示該筆款項即由甲○○支用。此外，上訴人於原審聲請訊問證人即
      富邦證券營業員饒祥雲欲證明甲○○是否參與上訴人於富邦證券開立之帳戶之
      股票買賣、證人陳文伯醫師欲證明甲○○在與上訴人假離婚後還有在前開房屋
      福仁牙醫診所負責作帳及掌管現金之工作，均與甲○○是否同意代上訴人清償
      前開二百五十萬元對被上訴人之借款或上訴人是否已清償前開債務無關，自無
      調查之必要。另上訴人主張係因上訴人違反醫師法才辦理假結婚，且若非上訴
      人欠被上訴人二百五十萬元，何以會無條件同意將系爭房屋所有權狀交由甲○
      ○貸款，並繳貸款利息云云，均未舉證以實其說，更與上訴人於前開交付房屋
      案件中主張：「對房屋過戶之事不知情、房屋所有權狀及印鑑證件是原告甲○
      ○自行拿去辦理的」云云不符（見原審院卷第一○一頁之台灣士林地方法院九
      十二年度士家簡字第三號宣示判決筆錄、參本院卷第九十二頁）。此外，另有
      關甲○○前開貸款之原因，上訴人先陳稱根本未把所有權狀交給甲○○，是甲
      ○○自己拿去辦的云云（參原審院卷第一○一頁之台灣士林地方法院九十二年
      度士家簡字第三號宣示判決筆錄），嗣於該案上訴後改稱係因其積欠被上訴人
      債務，故於出國前將不動產所有權狀交予甲○○向銀行貸款云云（參本院卷第
      八十五頁背面附件二、台灣士林地方法院九十三年度訴字第七０一號民事判決
      、本院卷第九十二頁附件三、台灣士林地方法院九十二年度士家簡上字第三號
      之準備程序筆錄），又於確認婚姻存在事件中陳稱係因甲○○要不到一百萬贍
      養費才去貸款（參本院卷第九十五頁附件四，民事理由補充狀），再於本案本
      院審理中陳稱係因甲○○他媽媽逼他還錢（詳本院九十四年一月四日準備程序
      筆錄），其前後陳述亦不一致，而證人甲○○又否認有同意將其前開貸款中之
      二百五十萬元用以代為清償上訴人對被上訴人之系爭債務，被上訴人亦否認有
      自第三人即證人甲○○處受上訴人之交代而受領清償系爭債務之情事，上訴人
      復未能舉證證明其確另已清償二百五十萬元債務予被上訴人之事實（否則何以
      系爭本票仍在被上訴人持有中），則上訴人主張系爭本票票款，業經三人甲○
      ○代上訴人向被上訴人清償二百五十萬元，是被上訴人對上訴人之二百五十萬
      元債權，既然已因第三人甲○○之清償而消滅，則系爭本票所擔保之債權其中
      二百五十萬元業已不存在云云，本院認不能採信。
七、綜上所論，上訴人所提出之證據，均不足以證明伊對於積欠被上訴人之借款二百
    五十萬元，業已清償，是其據以請求本件確認之訴，為無理由，應予駁回。原審
    因而為上訴人敗訴之判決，於法並無違誤。上訴意旨猶執陳詞指摘原判決不當，
    求予廢棄改判，為無理由，應予駁回。
八、本件事證已臻明確，兩造其餘陳述與舉證，經審酌後，認於判決結果亦不生影響
    ，無予逐一論述之必要，附此敘明。
九、據上論結，本件上訴為無理由，依民事訴訟法第四百四十九條第一項、第七十八
    條，判決如主文。
中　　　華　　　民　　　國　　九十四　　年　　　二　　　月　　　一　　　日
~B1民事第二庭審判長法　官　童有德
~B2　　　　　　　　法　官　蔡秉宸
~B3　　　　　　　　法　官　謝說容
右為正本係照原本作成。
如對本判決上訴，須於收受判決送達後二十日內向本院提出上訴書狀，其未表明上訴
理由者，應於提出上訴後二十日內向本院提出上訴理由書(須按他造人數附具繕本)。
上訴時應提出委任律師為訴訟代理人之委任狀。具有民事訴訟法第四百六十六條之一
第一項但書或第二項之情形為訴訟代理人者，另應附具律師及格證書及釋明委任人與
受任人有該條項所定關係之釋明文書影本。
~B 　 　　　　　　書記官　呂淑芬
中　　　華　　　民　　　國　　九十四　　年　　　二　　　月　　　二　　　日
                                                                        Ｈ
